【裁判字號】    96,重上更(一),206
【裁判日期】    990706
【裁判案由】    土地所有權移轉登記等
【裁判全文】
臺灣高等法院民事判決             96年度重上更(一)字第206號
上  訴  人  辛○○
訴訟代理人  姜鈺君律師
複 代理 人  丁○○
被 上訴 人  周日昌祭祀公業
兼      上
法定代理人  己○
被 上訴 人  戊○○
共      同
訴訟代理人  王聰明律師
被 上訴 人  壬○○
            癸○○
            庚○○
            丙○○
            丑○
            寅○○
            子○○
上列7人共同
訴訟代理人  李文輝律師
被 上訴 人  乙○○    住臺北市○○區○○路1段37巷8號5樓
參  加  人  甲○○    住臺北縣三重市○○路○段5巷8弄47號
訴訟代理人  徐方齡律師
上列當事人間土地所有權移轉登記等事件，上訴人對於中華民國
94年12月12日臺灣臺北地方法院93年度重訴字第1104號第一審判
決提起上訴，經最高法院第一次發回更審，本院於99年6月22日
言詞辯論終結，判決如下：
    主  文
上訴駁回。
第二審及發回前第三審訴訟費用由上訴人負擔。
    事實及理由
甲、程序方面：
一、被上訴人乙○○經合法通知，未於言詞辯論期日到場，核無
    民事訴訟法第386條各款所列情形，爰依上訴人之聲請，由
    其一造辯論而為判決。
二、按祭祀公業條例已於民國（下同）97年7月1日施行，祭祀公
    業未依該條例第21條、第22條規定向主管機關登記為祭祀公
    業法人者，仍不失為非法人團體，有當事人能力，應按非法
    人團體之例，載為「某祭祀公業」，並列管理人為其法定代
    理人（最高法院97年8月12日97年度第2次民事庭會議決定意
    旨參照）。本件被上訴人周日昌祭祀公業雖已向臺北市信義
    區公所（下稱信義區公所）報備，惟尚未辦理登記為祭祀公
    業法人，為兩造所不爭執，並有信義區公所94年1月24日北
    市信民字第09430131100號函暨報備登記案卷在卷可按（見
    原審卷(二)第200-203頁），又上訴人於本院陳明其係以周日
    昌祭祀公業為被告，並非以周文忠個人為被告（見本院卷(三)
    第29頁反面），周日昌祭祀公業之合法管理人己○（詳後述
    ，下稱己○）為本件被告，己○亦主張其為周日昌祭祀公業
    之管理人（見本院卷(三)第30頁），是周日昌祭祀公業既屬非
    法人團體，具有當事人能力，即應逕列其公業名義為被上訴
    人，並以其管理人「己○」為法定代理人，合先敘明。
三、按「就兩造之訴訟有法律上利害關係之第三人，為輔助一造
    起見，於該訴訟繫屬中，得為參加。」，民事訴訟法第58條
    第1項定有明文。本件參加人主張其於79年10月23日與己○
    及訴外人周進興（下稱周進興，已歿）簽訂土地讓渡契約書
    ，將周日昌祭祀公業所有坐落臺北市○○區○○段五小段30
    之4地號土地（下稱系爭土地）讓渡與參加人及訴外人余雲
    烈（下稱余雲烈），周日昌祭祀公業將系爭土地出售予上訴
    人為通謀虛偽意思表示，本件關於上訴人得否請求周日昌祭
    祀公業辦理系爭土地所有權移轉登記，如上訴人勝訴，參加
    人之利益將受損害，是以參加人對兩造間之訴訟，有法律上
    之利害關係，為輔助己○起見而聲請參加訴訟，依上開規定
    核無不合，應准許其參加訴訟。
乙、實體方面：
一、上訴人起訴主張：上訴人於93年6月22日與周日昌祭祀公業
    之管理人周文忠（下稱周文忠）簽訂土地買賣契約書（下稱
    系爭契約），買受周日昌祭祀公業所有之系爭土地，買賣總
    價款為新臺幣（下同）6,500萬元。詎周文忠於簽約後，未
    依系爭契約第3條第2項約定將系爭土地所有權移轉登記予上
    訴人，並交付系爭土地予上訴人。按周日昌祭祀公業之派下
    員為周文忠、訴外人周文祥（下稱周文祥)、周文祥之子即
    訴外人周煜倫（下稱周煜倫，與周文忠、周文祥合稱周文忠
    等3人）與己○共4人，被上訴人戊○○（下稱戊○○）則非
    周日昌祭祀公業之派下員，無派下權存在。周文忠等3人業
    依周日昌祭祀公業規約書（下稱系爭規約）第6條規定，以
    派下員過半數之同意，解任己○之管理人職務，並選任周文
    忠為周日昌祭祀公業之管理人，己○已非管理人，周文忠復
    經派下員過半數之同意授權出售系爭土地予上訴人。又系爭
    土地現為被上訴人壬○○、子○○、庚○○、癸○○、丙○
    ○、乙○○、丑○、寅○○（下稱壬○○等8人，除乙○○
    外其餘下稱壬○○等7人）占用，並在系爭土地上築圍籬及
    種植果樹；惟壬○○等8人就系爭土地之耕地三七五租賃關
    係不存在，周日昌祭祀公業自得依民法第767條規定請求壬
    ○○等8人將系爭土地上之地上物拆除，返還系爭土地，然
    周日昌祭祀公業怠於行使其權利，上訴人得依民法第242 條
    、第767條規定代位請求壬○○等8人將系爭土地上之圍籬拆
    除，將土地回復原狀返還予周日昌祭祀公業等情，爰依系爭
    契約法律關係、民法第348條第1項、第242條、第767條規定
    ，求為命：(一)周日昌祭祀公業應將系爭土地向地政機關辦理
    所有權人名義更正登記為周日昌祭祀公業，並將管理者名義
    變更登記為周文忠。(二)周日昌祭祀公業應將系爭土地所有權
    全部移轉登記予上訴人。(三)確認戊○○對周日昌祭祀公業之
    派下權不存在。(四)確認己○對周日昌祭祀公業之管理權不存
    在。(五)確認壬○○等8人就系爭土地之耕地三七五租賃關係
    不存在，系爭土地之耕地三七五租約登記應予塗銷。(六)壬○
    ○等8人應將系爭土地如原判決附圖（下稱附圖）所示之圍
    籬拆除，將土地回復原狀返還予周日昌祭祀公業後，將系爭
    土地交付予上訴人之判決。（原審為上訴人敗訴之判決，上
    訴人聲明不服，提起上訴。）並上訴聲明：(一)原判決廢棄。
    (二)周日昌祭祀公業應將系爭土地向地政機關辦理所有權人名
    義更正登記為周日昌祭祀公業，並將管理者名義變更登記為
    周文忠。(三)周日昌祭祀公業應將系爭土地所有權全部移轉登
    記予上訴人。(四)確認戊○○對周日昌祭祀公業之派下權不存
    在。(五)確認己○對周日昌祭祀公業之管理權不存在。(六)確認
    壬○○等8人就系爭土地之耕地三七五租賃關係不存在，系
    爭土地之耕地三七五租約登記應予塗銷。(七)壬○○等8人應
    將系爭土地如附圖所示之圍籬拆除，將土地回復原狀返還予
    周日昌祭祀公業後，將系爭土地交付予上訴人。
二、己○、戊○○則以：上訴人前以「己○即祭祀公業周日昌管
    理人」等人為被告提起相同訴訟，業經原法院90年度重訴字
    第1162號、本院92年度重上字第49號判決上訴人敗訴確定（
    下稱前案確定判決），上訴人就同一事件再行起訴，不應准
    許。又祭祀公業周日昌之管理人係己○，並非周文忠，周文
    忠對系爭土地無處分權，且上訴人與周文忠簽訂之系爭契約
    為通謀虛偽意思表示而無效。另系爭土地目前登記之所有權
    人為周日昌，非周日昌祭祀公業，己○數次向地政機關辦理
    所有權人變更登記，均遭駁回，上訴人請求周日昌祭祀公業
    辦理變更登記後移轉所有權予上訴人，屬給付不能。另戊○
    ○於66年3月7日即改從母姓，此項行政處分早已確定，在戶
    政機關未撤銷其處分之前，不容上訴人爭執此事項等語，資
    為抗辯。並答辯聲明：上訴駁回。
三、壬○○等7人則以：上訴人請求確認壬○○等8人於系爭土地
    之耕地三七五租賃關係不存在、塗銷系爭土地之耕地三七五
    租約登記、拆除地上物及將系爭土地返還周日昌祭祀公業後
    交付予上訴人部分，應受前案確定判決之拘束，不得再行起
    訴。周文忠非周日昌祭祀公業之管理人，周文忠就系爭土地
    所為之處分，對周日昌祭祀公業不生效力；且上訴人與周文
    忠間就系爭土地買賣契約係通謀虛偽意思表示而無效，上訴
    人請求確認壬○○等8人就系爭土地之耕地三七五租賃關係
    不存在，無確認利益。壬○○等8人就系爭土地之耕地三七
    五租賃關係仍有效存在，上訴人請求均為無理由等語，資為
    抗辯。並答辯聲明：上訴駁回。
四、周文忠、乙○○則未到庭或提出書狀作何聲明或陳述。
五、參加人則以：系爭土地原由己○及周文忠、周文祥之父即周
    進興與訴外人張瑞寶於79年3月13日簽訂協議書，擬合建房
    屋，後改為買賣，並經己○、周進興於79年10月23日就系爭
    土地與參加人及余雲烈訂立土地讓渡契約書，將所有權讓渡
    予參加人及余雲烈，並由張瑞寶於79年11月20日簽訂拋棄書
    ，將權利拋棄給參加人，由參加人給付2千萬元，余雲烈分
    文未付，且私吞800萬元。系爭土地既已出賣予參加人，不
    能再賣給其他人，且系爭土地屬周日昌所有，並非祭祀公業
    周日昌所有。另參加人所簽立之土地讓渡契約書並無期限，
    亦不可能解除契約等語，資為抗辯。並聲明：上訴駁回。
六、上訴人主張系爭土地為周日昌祭祀公業所有，現由壬○○等
    8人占有中，其上種植有果樹，四週設有鐵絲網圍籬，上訴
    人前以「己○即祭祀公業周日昌管理人」等人為被上訴人提
    起訴訟（當事人、聲明及訴訟標的詳如原判決附表一記載）
    ，經前案確定判決上訴人敗訴確定。又系爭土地因欠繳87年
    至92年地價稅，經臺北市稅捐稽徵處松山分處於92年12月間
    囑託臺北市松山地政事務所辦理禁止處分登記，嗣上開地價
    稅雖經繳納；惟因尚滯欠93年地價稅，經同上稅捐機關移送
    法務部行政執行署臺北行政執行處強制執行查封中，業據己
    ○提出前案確定判決，壬○○等7人提出土地登記謄本為證
    （見原審卷(一)第152-217頁、本院卷(二)第213頁），復據原審
    勘驗系爭土地屬實，有勘驗筆錄及現場照片6張附卷可按（
    原審卷(三)第108、131-133頁），並為被上訴人所不爭執，自
    堪信為真正。上訴人又主張：戊○○非周日昌祭祀公業之派
    下員，無派下權存在，周日昌祭祀公業派下員過半數即周文
    忠、周文祥、周煜倫選任周文忠為管理人，並將系爭土地合
    法出售予上訴人，壬○○等8人就系爭土地之耕地三七五租
    賃關係不存在，系爭土地為壬○○等8人無權占有，上訴人
    自得請求周日昌祭祀公業將系爭土地所有權人名義更正為周
    日昌祭祀公業，並將土地移轉登記予上訴人，爰依系爭契約
    之法律關係、民法第348條第1項、第242條、第767條規定，
    請求周日昌祭祀公業將系爭土地登記名義人變更為周日昌祭
    祀公業，並將管理者名義變更為周文忠後，將系爭土地移轉
    登記予上訴人，另請求確認戊○○對周日昌祭祀公業之派下
    權、己○之管理權，暨壬○○等8人之耕地三七五租賃關係
    不存在，壬○○等8人應塗銷耕地三七五租約登記，及將系
    爭土地回復原狀返還予周日昌祭祀公業後交付予上訴人等語
    ，惟為被上訴人所否認，並以上述情詞置辯。是以本件兩造
    爭執之要點在於：(一)上訴人提起本件訴訟是否違反一事不再
    理？(二)戊○○就周日昌祭祀公業之派下權是否存在？(三)己○
    是否周日昌祭祀公業之管理人？周文忠是否有權出售系爭土
    地？(四)周文忠與上訴人間之系爭契約是否通謀虛偽意思表示
    而無效？(五)系爭土地是否周日昌祭祀公業所有？(六)壬○○等
    8人對系爭土地之耕地三七五租約是否存在？是否應塗銷耕
    地三七五租約之登記，將土地返還予周日昌祭祀公業，並交
    付予上訴人？茲分述如下。
七、上訴人提起本件訴訟是否違反一事不再理？
  (一)上訴人主張：本件訴訟與前案確定判決並非同一事件，未違
    反一事不再理原則等語。己○、戊○○及壬○○等7人則抗
    辯：本件訴訟與前案確定判決為同一事件，已違反一事不再
    理原則。
  (二)訴訟法上所謂一事不再理之原則，乃指同一事件已有確定之
    終局判決者而言。其所謂同一事件，必同一當事人就同一法
    律關係而為同一之請求，若此三者有一不同，即不得謂為同
    一事件，自不受確定判決之拘束（最高法院19年上字第278
    號判例意旨參照）。次按確定判決以程序上理由駁回原告之
    訴，並未就為訴訟標的之法律關係予以裁判者，無民事訴訟
    法第399條第1項（即現行民事訴訟法第400條第1項）之既判
    力（最高法院27年上字第1688號、28年上字第2193號判例意
    旨參照）。
  (三)經查，上訴人在前案確定判決係主張上訴人於89年9月27日
    與余雲烈簽訂之債權讓與契約書及余雲烈與己○、戊○○於
    82年6月5日簽訂之承諾書，即本於受讓余雲烈之權利請求己
    ○即周日昌祭祀公業管理人辦理系爭土地名義更正登記、管
    理者名義變更登記後，將系爭土地移轉登記並交付予上訴人
    ，有原法院90年度重訴字第1162號、前案確定判決在卷可稽
    （原審卷(一)第152-217頁）。而上訴人在本件則係基於上訴
    人於93年6月22日與被上訴人周文忠簽訂之系爭契約為請求
    權基礎，本件與前案確定判決之原因事實及訴訟標的均非同
    一，非同一事件，己○、戊○○抗辯上訴人起訴請求周日昌
    祭祀公業應向地政機關辦理系爭土地之所有權人名義更正登
    記、管理者名義變更登記後，將系爭土地移轉登記並交付予
    上訴人部分，違反民事訴訟法第400條第1項規定，不得再行
    起訴云云，核不足採。
  (四)另關於上訴人請求確認壬○○等8人就系爭土地之耕地三七
    五租賃關係不存在及請求壬○○等8人塗銷耕地三七五租約
    登記及將系爭土地回復原狀返還予周日昌祭祀公業部分。經
    查前案確定判決係認定余雲烈未買受系爭土地，無法將其權
    利讓與上訴人，上訴人非債權人，無法行使代位權，上訴人
    無即受確認判決之法律上利益，不得提起確認之訴，而認上
    訴人提起確認之訴為無理由，應予駁回（見原審卷(一)第213
    頁），足見前案確定判決就壬○○等8人就系爭土地之耕地
    三七五租賃關係是否存在未為實體判斷，揆諸前開判例意旨
    ，上訴人請求確認壬○○等8人就系爭土地之耕地三七五租
    賃關係不存在部分，不受前案確定判決之拘束，壬○○等7
    人抗辯上訴人就壬○○等8人部分提起本件訴訟違反民事訴
    訟法第400條第1項規定，不得再行起訴云云，亦不足採。
八、戊○○就周日昌祭祀公業之派下權是否存在？
  (一)上訴人主張：戊○○原非姓周，而係於66年間始改從母姓，
    並非周日昌祭祀公業之派下員，其派下權不存在，周日昌祭
    祀公業之派下員實僅己○及周文忠等3人，經周文忠等3人同
    意合法改選周文忠為管理人，己○已非周日昌祭祀公業之管
    理人等語。己○、戊○○則抗辯：戊○○為己○招贅婚所生
    之子，且從母姓，自為周日昌祭祀公業之派下員等語。
  (二)按祭祀公業為臺灣民間習慣，原則上祭祀公業之設立人及其
    繼承人全部，均得為派下，但得依各公業之規約或習慣，而
    限制之，惟當時因女子原則上並無繼承權，故祭祀公業之派
    下，原則上以男系之子孫為限，出嫁女子之子孫不得為派下
    ，但女子因家無男子（兄弟）可承繼派下權而招贅夫，或未
    招贅生有男子，或收養男子者，該男子均可為派下，在臺灣
    原有此習慣。因此女子因家無男子兄弟可承繼派下權而招贅
    夫，或未招贅而生有男子或收養男子者，該男子均為派下，
    取得派下權（見臺灣民事習慣調查報告第783頁、最高法院
    95年度台上字第2118判決意旨參照）。
  (三)經查，周日昌祭祀公業係由周進興（即周文忠、周文祥之父
    ）於79年12月5日造報派下員名冊、派下員子孫系統表、系
    爭規約及財產清冊，依祭祀公業土地清理要點向信義區公所
    申報，經信義區公所於80年7月31日公告徵求異議，期滿無
    人異議確定，嗣經周日昌祭祀公業全體派下員即己○、戊○
    ○、周進興、周文忠、周文祥選任己○為管理人，業據上訴
    人提出信義區公所公告1件（見原審卷(一)第35頁），復有原
    法院向信義區公所調閱周日昌祭祀公業管理人登記案卷附卷
    可按（見原審卷(二)第200-203頁及外放證物），並為兩造所
    不爭執，足證周日昌祭祀公業於80年7月31日向信義區公所
    報備時之全體派下員為周進興、己○、戊○○、周文忠、周
    文祥5人。
  (四)上訴人固主張戊○○原姓名為張振瑞，於66年始改從母姓，
    不得繼承周日昌祭祀公業派下權等語，並提出戶籍謄本1件
    為證（見原審卷(一)第64頁）。惟查系爭規約第5條規定：「
    本公業派下員資格之規定如后：1.本公業創辦人周桃所屬男
    性直系血親子孫繼承之。2.派下員死亡無男性血親卑親屬者
    其女性招贅所生子女冠周姓者仍具派下權。3.派下員直系血
    親子孫被他人收養無繼承權。4.螟蛉子養子均參加本公業祭
    祀活動者仍具派下權。」（見原審卷(一)第36頁），又依周日
    昌祭祀公業派下員子孫系統表，創辦人周桃之長子周金木僅
    有2女周蘭、周好，均招贅，其中周好招贅所生之次子從母
    姓即周進興，周進興並生有二子即周文忠、周文祥，另周蘭
    招贅所生三女亦從母姓即己○，己○復招贅並生有次子從母
    姓即戊○○，有上訴人所提戶籍謄本附卷可稽（見原審卷(一)
    第37-66頁），故依系爭規約第5條第2款之規定，戊○○自
    為周日昌祭祀公業之派下員。又戊○○之母己○與其夫張金
    仲確係於44年7月20日招贅婚，張金仲並曾冠妻姓，嗣於48
    年12月9日撤冠妻姓，戊○○出生時雖從父姓張，惟於66年3
    月7日即改從母姓等情，有上訴人所提戶籍謄本在卷可稽（
    見原審卷(一)第63-64頁），是戊○○確係己○招贅婚所生之
    子女，且戊○○既從母姓，依系爭規約第5條第2款之規定，
    自具派下權。上訴人雖以戊○○出生時已從父姓入籍確定，
    其後改母姓應屬無效云云，惟按74年6月3日修正施行前之民
    法第1059條規定：「子女從父姓。贅夫之子女從母姓。但另
    有約定者，從其約定。」，是贅夫之子女從母姓係原則，僅
    例外時得約定從父姓，己○、戊○○抗辯戊○○出生時戶籍
    登記從父姓乃屬誤錄，因己○為招贅婚，依當時民法第1059
    條之規定，應從母姓，始於66年3月7日更正改從母姓等語，
    應堪採信。又系爭規約既僅規定「派下員死亡無男性血親卑
    親屬者，其女性招贅所生子女冠周姓者仍具派下權。」，堪
    認派下員死亡無男性血親卑親屬者，其女性血親卑親屬招贅
    所生子女冠周姓者即為派下員，並未限制其女性招贅所生子
    女須出生時即冠周姓者始得為派下員，故戊○○應為周日昌
    祭祀公業之派下員，至為明確。上訴人主張戊○○於66年3
    月7日改從母姓應屬無效，戊○○無派下權云云，尚屬無據
    。
九、己○是否周日昌祭祀公業之管理人？周文忠是否有權出售系
    爭土地？
  (一)上訴人又主張：周日昌祭祀公業原管理人雖係己○，惟經派
    下員過半數即周文忠等3人於93年5月間同意改選周文忠為管
    理人並出售系爭土地，周文忠自有權出售系爭土地等語。己
    ○、戊○○則抗辯：周煜倫須待周文祥死亡後始能繼承為派
    下員，又戊○○另生有一子周柏翰應為派下員，周日昌祭祀
    公業之管理人仍為己○，周文忠無權出售系爭土地等語。
  (二)經查，系爭規約第5條規定：「本公業派下員資格之規定如
    后：1.本公業創辦人周桃所屬男性直系血親子孫繼承之。2.
    派下員死亡無男性血親卑親屬者其女性招贅所生子女冠周姓
    者仍具派下權。3.派下員直系血親子孫被他人收養無繼承權
    。4.螟蛉子養子均參加本公業祭祀活動者仍具派下權。」（
    見原審卷(一)第36頁），又周日昌祭祀公業之派下於80年7月
    31日周進興造冊向信義區公所申報時有己○、戊○○、周進
    興、周文忠、周文祥5人，並於85年4月1日經派下員全體選
    任己○為管理人，有上訴人所提信義區公所公告在卷可憑（
    見原審卷(一)第35頁），並有信義區公所94年1月24日北市信
    民字第09430131100號函附卷可按（見原審卷(二)第200-203頁
    ），堪認當時全體派下員就派下員身分均無爭議，足證系爭
    規約第5條規定「1.本公業創辦人周桃所屬男性直系血親子
    孫繼承之。2.派下員死亡無男性血親卑親屬者其女性招贅所
    生子女冠周姓者仍具派下權。」，係指周桃所有男性直系血
    親子孫及無男性者其女性招贅所生子女冠周姓之所有子孫而
    言，亦即父、子及祖、父、孫符合系爭規約第5條規定時均
    為派下員，不限於上一代之派下員死亡後，下一代始得繼承
    派下權，此觀周進興為周文忠、周文祥之父，戊○○為己○
    招贅所生之子，其父子及母子於周日昌祭祀公業80年間向信
    義區公所報備時均同列為派下員，至各房所得享之房份則屬
    另一問題，且派下員身分之取得無待派下員或管理人向主管
    機關申報為取得之要件，只要符合系爭規約之規定，即當然
    取得派下員之身分，故己○等2人抗辯周煜倫須待周文祥死
    亡後始得繼承派下權云云，尚無足採。
  (三)次查，周文祥於91年9月17日生有一子周煜倫，為兩造所不
    爭執，故依系爭規約第5條第1款之規定，周煜倫自具派下員
    之身分。又戊○○於88年4月11日亦生有一子周定榮（原名
    周柏翰），並經己○造報派下員名冊向信義區公所申報，有
    信義區公所98年1月20日北市信民字第0930122800號函暨周
    日昌祭祀公業歷次派下員登記報備資料1份在卷可按（見本
    院卷(二)第51-134頁），故周定榮亦係周日昌祭祀公業之派下
    員，是至91年9月17日周煜倫出生時止，周日昌祭祀公業之
    派下員共計有己○、戊○○、周定榮、周文忠、周文祥、周
    煜倫共6人。
  (四)按公業管理人之選任，依臺灣之舊慣，除規約另有約定外，
    其由派下全體或多數選任，均無不可，初不以經派下全體同
    意為必要（最高法院97年台上字第2077號判決意旨參照）。
    次按祭祀公業為派下員公同共有祀產之總稱，有關祭祀公業
    財產之處分，除依公同關係所由規定之法律或契約另有約定
    者外，應得全體公同共有人同意為之，此觀民法第828條規
    定自明（最高法院97年台上字第417號、93年台上字第1817
    號判決意旨參照）。又系爭規約第6條規定：「管理人設1人
    其選任及解任均應以派下員過半數同意為之。」，第8條規
    定：「本公業土地之處分應經派下員過半數以上同意授權管
    理人為之。」（見原審卷(一)第36頁）。
  (五)上訴人主張周文忠等3人於93年5月間另改選周文忠為管理人
    ，周文忠等3人並於93年6月9日同意授權周文忠出售系爭土
    地等情，固據上訴人提出存證信函及授權同意書各1件為證
    （見原審卷(一)第74-81頁）。惟查，戊○○為周日昌祭祀公
    業之派下員，且戊○○復生有一子周定榮亦具派下員身分，
    周日昌祭祀公業之派下員共有6人，已如前述，故周文忠等3
    人於93年5月間改選周文忠為管理人及93年6月9日同意授權
    周文忠出售系爭土地，並無過半數之派下員同意，依系爭規
    約第6、8條之規定，周文忠等3人於93年5月間改選周文忠為
    管理人及授權周文忠出售系爭土地，均非合法，當不生改選
    及授權之效力，周日昌祭祀公業之管理人仍為己○，且周文
    忠未得合法授權出售系爭土地，系爭契約對周日昌祭祀公業
    不生效力，上訴人自不得請求周日昌祭祀公業履行系爭契約
    。
  (六)依上所述，己○、戊○○抗辯周文忠並非周日昌祭祀公業之
    管理人，無權出售系爭土地，系爭契約對周日昌祭祀公業不
    生效力，故上訴人依系爭契約請求周日昌祭祀公業應向地政
    機關辦理系爭土地之所有權人名義更正登記、管理者名義變
    更登記、所有權移轉登記，即屬無據，不應准許。
十、關於上訴人之其餘請求應否准許部分：
  (一)按「確認法律關係之訴，非原告有即受確認判決之法律上利
    益者，不得提起之。」，民事訴訟法第247條第1項前段定有
    明文。次按「所謂即受確認判決之法律上利益，係指法律關
    係之存否不明確，原告主觀上認其在法律上之地位有不安之
    狀態存在，且此種不安之狀態，能以確認判決將之除去者而
    言，若縱經法院判決確認，亦不能除去其不安之狀態者，即
    難認有受確認判決之法律上利益。」（最高法院52年台上字
    第1240號判例意旨參照）。經查，上訴人請求確認被上訴人
    壬○○等8人就系爭土地耕地三七五租賃關係不存在部分，
    因周文忠並非周日昌祭祀公業之管理人，系爭契約對周日昌
    祭祀公業不生效力，上訴人法律地位之不安定狀態，無從藉
    此部分確認之訴除去，故上訴人請求確認壬○○等8人就系
    爭土地之耕地三七五租賃關係不存在，即無受確認判決之法
    律上利益，其此部分確認之訴，應予駁回。
  (二)關於上訴人請求塗銷系爭土地上之耕地三七五租約登記、拆
    除地上物、返還及交付系爭土地部分：
    上訴人與周文忠所簽訂之系爭契約既對周日昌祭祀公業不生
    效力，上訴人就系爭土地並無權利可資主張，自不得代位周
    日昌祭祀公業請求壬○○等8人塗銷系爭土地之耕地三七五
    租約登記，拆除系爭土地上如附圖所示之圍籬，將土地回復
    原狀返還予周日昌祭祀公業後，由周日昌祭祀公業將系爭土
    地交付予上訴人。
十一、綜上所述，戊○○為周日昌祭祀公業之派下員，其派下權
      存在，己○為周日昌祭祀公業之管理人，周文忠則非管理
      人，上訴人與周文忠簽訂之系爭契約對周日昌祭祀公業不
      生效力。從而，上訴人依據系爭契約、民法第348條第1項
      、第242條、第767條規定，請求周日昌祭祀公業應將系爭
      土地向地政機關辦理所有權人名義更正登記為周日昌祭祀
      公業，並將管理者名義變更登記後，將系爭土地所有權全
      部移轉登記予上訴人，為無理由，不應准許。另上訴人請
      求確認壬○○等8人就系爭土地之耕地三七五租賃關係不
      存在，為顯無理由，又上訴人請求壬○○等8人塗銷系爭
      土地耕地三七五租約登記，及將系爭土地上如附圖所示之
      圍籬拆除，將土地回復原狀返還予周日昌祭祀公業後再交
      付予上訴人，亦均為無理由，不應准許。原審所為上訴人
      敗訴判決，理由雖有不同，惟結論則無二致，上訴論旨指
      摘原判決不當，求予廢棄改判，為無理由。
十二、又周文忠非周日昌祭祀公業之管理人，無權出售系爭土地
      ，故就爭契約之內容是否不能違反前案確定判決之意旨、
      系爭契約是否為通謀虛偽意思表示、周文忠是否顯無法履
      行系爭契約約定交付土地之義務、上訴人請求按系爭土地
      買賣總價款計算之懲罰性違約金6,500萬元，是否將致周
      文忠明顯違反周日昌祭祀公業之利益甚鉅等爭點，均與本
      件判斷結果無影響，毋庸再予審酌。復查，上訴人另起訴
      請求己○、戊○○、周文忠、周文祥返還買受系爭土地已
      給付之價金400萬元，經本院96年度重上字第426號判決周
      文忠、周文祥應返還價金確定，惟查本院上開返還不當得
      利事件係前案確定判決認定余雲烈與己○、周進興間之買
      賣契約不生效力後，上訴人請求己○、戊○○、周文忠、
      周文祥返還上訴人已給付之買賣價金，因上訴人於本件與
      前案確定判決請求所據之買賣契約並不相同，非同一事件
      ，故本院96年度重上字第426號判決亦與本案爭點無涉。
      另本件事證已臻明確，兩造其餘之攻擊防禦方法及所提之
      證據，經審酌後認均無礙判決之結果，爰不予一一論述。
十三、據上論結，本件上訴為無理由，爰判決如主文。
中    華    民    國    99    年    7     月    6     日
                  民事第十三庭
                        審判長法  官  蕭艿菁
                              法  官  陳姿岑
                              法  官  周舒雁
正本係照原本作成。
如不服本判決，應於收受送達後20日內向本院提出上訴書狀，其
未表明上訴理由者，應於提出上訴後20日內向本院補提理由書狀
（均須按他造當事人之人數附繕本）上訴時應提出委任律師或具
有律師資格之人之委任狀；委任有律師資格者，另應附具律師資
格證書及釋明委任人與受任人有民事訴訟法第466條之1第1項但
書或第2項（詳附註）所定關係之釋明文書影本。如委任律師提
起上訴者，應一併繳納上訴審裁判費。
中    華    民    國    99    年    7     月    6     日
                              書記官  秦仲芳
附註：
民事訴訟法第466條之1（第1項、第2項）：
對於第二審判決上訴，上訴人應委任律師為訴訟代理人。但上訴
人或其他法定代理人具有律師資格者，不在此限。
上訴人之配偶、三親等內之血親、二親等內之姻親，或上訴人為
法人、中央或地方機關時，其所屬專任人員具有律師資格並經法
院認為適當者，亦得為第三審訴訟代理人。

司法院資訊處製作；財團法人民間司法改革基金會備份。
